臺灣高等法院民事判決
110年度上更一字第95號
上  訴  人  郭明賢  
訴訟代理人  劉宏邈律師
被  上訴人  李名倫  
            李珏    

            李珮    
共      同
訴訟代理人  黃勝和律師
上列當事人間請求拆屋還地等事件，上訴人對於中華民國107年8
月24日臺灣士林地方法院106年度訴字第862號第一審判決提起上
訴，經最高法院發回更審，本院於111年10月11日言詞辯論終結
，判決如下：
    主      文
原判決主文第三項關於命上訴人每月給付逾新臺幣參佰參拾伍元
，及該部分假執行之宣告，暨訴訟費用之裁判均廢棄。
上開廢棄部分，被上訴人在第一審之訴及假執行之聲請均駁回。
其餘上訴駁回。
第一、二審及發回前第三審訴訟費用，除確定部分外，均由上訴
人負擔。
原判決主文第一項及第二項所載之附圖關於A至D、F、G部分應更
正如本判決之附圖；原判決主文第一項、第三至五項所載之土地
地段及地號應更正如附表「重測後之土地地段及地號」欄所示。
    事實及理由
壹、程序方面：
　　按不變更訴訟標的，而補充或更正事實上或法律上之陳述者
    ，非為訴之變更或追加，民事訴訟法第256條定有明文，依
    同法第463條規定，為第二審程序所準用。查被上訴人因土
    地地籍圖重測、使用面積測量（見本院卷㈠第327至328、355
    頁）而更正原審訴之聲明（見本院卷㈠第385至388、401至40
    5、445頁），核屬更正事實上陳述，非為訴之變更或追加，
    合先敘明。
貳、實體方面：
一、被上訴人主張：新北市○○區○○段000○000○000地號土地（重
    測前依序為新北市○○區○○○段○○○○段0000○○○○○○○○段00地號
    ，重測後則編為新北市○○區○○段000地號，下稱140地號〉、4
    3-1、45-1地號土地，下分別稱141、160、168地號土地，合
    稱系爭土地）原為訴外人即伊之被繼承人李文夫所有。李文
    夫於民國105年7月18日死亡後，由伊於107年2月1日辦理分
    割繼承系爭土地，應有部分各3分之1。上訴人擅於系爭土地
    興建如附圖編號B、F、G所示未辦保存登記建物（下稱系爭
    建物，占用之土地分別稱系爭土地B、F、G部分）、編號C所
    示鐵皮建物及鋪設編號A、D所示之水泥空地（與系爭建物合
    稱系爭地上物，占用之土地分別稱系爭土地A、C、D部分，
    與系爭土地B、F、G部分合稱系爭土地甲部分），無權占有
    系爭土地。爰依民法第767條第1項前段、中段、第179條規
    定，請求上訴人將系爭地上物拆除，返還系爭土地甲部分，
    並自106年1月10日起至返還141地號土地（即系爭土地A至D
    部分）之日止，按月給付新臺幣（下同）346元；自106年9
    月1日起至返還160地號土地（即系爭土地F部分）、168地號
    土地（即系爭土地G部分）之止日，依序按月給付255元、16
    元（原審為上訴人敗訴之判決，上訴人不服，提起上訴；被
    上訴人在原審請求逾前述部分，一部獲勝訴判決〈即請求拆
    除原判決附圖H、I、J、K地上物及返還該部分土地、E部分
    土地與不當得利部分〉，未據上訴人不服，一部受敗訴判決
    確定，非本院審理範圍）。並答辯聲明：上訴駁回。　　
二、上訴人則以：兩造間就140、141地號土地訂有三七五租約（
    下稱系爭租約），被上訴人未依耕地三七五減租條例（下稱
    三七五條例）第26條規定先經調解調處，逕行提起本件訴訟
    ，於法不合。訴外人即伊父郭頭與訴外人即被上訴人祖父李
    永和於34年間就140、141地號土地成立耕地租約，李永和家
    族並提供門牌號碼淡水區大竹圍4號房屋（下稱原李家建物
    ）予郭頭及其餘佃農居住、存放穀物、耕具使用。嗣該建物
    因屋損嚴重無法修補，伊於78年間經訴外人即李永和之妻李
    林綉同意，在系爭土地興建系爭建物以替代原李家建物，自
    非無權占用。又系爭建物作為農舍使用，系爭地上物皆係供
    農作及設置相關之農業設施，無不自任耕作之情等語，資為
    抗辯。並上訴聲明：㈠原判決除確定部分外廢棄；㈡上開廢棄
    部分，被上訴人在第一審之訴及假執行聲請均駁回。
三、查，重測、合併、分割前新北市○○區○○○段○○○○段00○0000○0
    000地號土地（下分稱35、43-1、45-1地號土地）原為李文
    夫所有，李文夫於42年1月1日與郭頭就35地號土地簽訂系爭
    租約，經郭頭之子即上訴人於78年間在35、43-1、45-1地號
    土地上興建系爭地上物。郭頭於85年3月22日死亡，上訴人
    繼承系爭租約。嗣李文夫於105年7月18日死亡後，35地號土
    地於106年5月間分割出同小段35-2地號土地（面積518平公
    尺，下稱35-2地號土地，包含系爭土地A、B、C、D部分），
    同時合併入同小段35-1地號土地（下稱35-1地號土地），再
    由被上訴人於107年2月1日就系爭土地（重測前35-1、43-1
    、45-1地號土地）辦理分割繼承，應有部分各3分之1。而系
    爭租約經上訴人於108年間申請租約之變更及續訂登記，獲
    新北市淡水區公所核准，將系爭租約之出租人變更登記為上
    訴人，承租人登記為被上訴人，租約土地變更為35、35-1地
    號土地，續訂租期自108年1月1日起至113年12月31日止等情
    ，為兩造所不爭執（見本院卷㈠第209頁），並有土地登記謄
    本、系爭租約、土地複丈及標示變更登記申請書、戶籍謄本
    在卷足稽（見原審卷第50、51、77至78、160至164頁、本院
    前審卷㈠第201、167至194、305頁、本院卷㈠第299頁）。另
    上訴人所有系爭地上物占有系爭土地甲部分，其占有情形於
    重測後如附圖，此經原審及本院會同地政機關前往系爭土地
    勘驗，並製有勘驗筆錄及複丈成果圖在卷可參（見原審卷第
    116至120、131頁、本院卷㈠第349至350、355頁）。均堪信
    為真實。
四、被上訴人主張上訴人系爭地上物無權占用系爭土地，請求上
    訴人將系爭地上物拆除、返還系爭土地甲部分及給付相當於
    租金之不當得利，為上訴人所否認，並以前詞置辯，茲就兩
    造之爭點及本院之判斷，分述如下：
  ㈠本件訴訟須否先經調解調處？
　⒈按三七五條例第26條所謂出租人與承租人間因耕地租佃發生
    爭議案件，非經調解、調處，不得起訴，係指當事人間本於
    耕地租佃關係而發生之爭議案件而言。如原告起訴主張無租
    賃關係存在，而本於其他之法律關係為訴訟標的，即無該條
    之適用（最高法院46年度台抗字第24號裁定、111年度台上
    字第316號判決意旨參照）。
　⒉本件被上訴人主張上訴人無權占有系爭土地，係依民法第767
    條第1項前段、中段之規定請求上訴人將系爭地上物拆除騰
    空，並將所占有之系爭土地甲部分返還被上訴人，非本於租
    佃關係而為請求，業經被上訴人陳明在案（見原審卷第118
    頁、本院卷㈡第74頁）。至被上訴人主張系爭土地上原訂之
    耕地租約業已失效等語，乃反駁上訴人據系爭租約為有權占
    有之抗辯，屬本件訴訟之爭點之一，非訴訟標的法律關係，
    自無三七五條例第26條之適用。從而，上訴人抗辯本件應適
    用前開法條先行調解調處程序，難認有據，被上訴人本件起
    訴要件並無欠缺，合先敘明。
　㈡被上訴人依民法第767條第1項前段、中段，請求上訴人拆屋
    還地，有無理由？
　⒈上訴人有無得土地所有權人同意興建系爭建物？
　⑴按所有人對於無權占有或侵奪其所有物者，得請求返還之，
    對於妨害其所有權者，得請求除去之。民法第767條第1項前
    段、中段定有明文。又當事人主張有利於己之事實者，就其
    事實有舉證之責任。民事訴訟法第277條前段亦有明定。而
    以無權占有為原因，請求返還土地者，占有人對於土地所有
    權存在之事實無爭執，而僅以非無權占有為抗辯者，土地所
    有權人對其土地被無權占有之事實無舉證責任，占有人自應
    就其取得占有係有正當權源之事實證明之（最高法院85年度
    台上字第1120號判決要旨可資參照）。被上訴人為系爭土地
    之所有權人，其主張上訴人興建系爭地上物無權占有系爭土
    地，上訴人既抗辯其有占有使用系爭土地之合法權源，揆諸
    前揭規定及說明，自應就其所稱有正當權源之事實舉證證明
    之。
　⑵上訴人抗辯伊於78年間有經李林綉同意興建系爭建物，故有
    權占用系爭土地B、F、G部分乙節，為被上訴人所否認，上
    訴人就其有經李林綉同意興建系爭建物之事實，未能提出任
    何證據證明，自難採信。上訴人雖以系爭租約之前後任管理
    人李林綉及訴外人即李文夫之哥哥李文德，均長期未對上訴
    人自行建屋之行為予以干涉或表示反對之意，且李文夫來李
    家祖墳掃墓時可看到系爭建物，亦未曾表示反對，而辯稱李
    林綉、李文夫有同意上訴人自行興建系爭建物云云。然按意
    思表示有明示及默示之分，前者係以言語文字或其他習用方
    法直接表示其意思，後者乃以其他方法間接的使人推知其意
    思。至若單純之沉默則與默示之意思表示不同，除有特別情
    事，依社會觀念可認為一定意思表示者外，不得即認係默示
    之意思表示。查李文夫於92年間曾以上訴人為被告，主張上
    訴人未經其同意擅自於43-1地號土地搭蓋建物，占用43-1、
    45-1地號土地而訴請其拆除建物並返還土地（見原審士簡調
    卷第39頁），而系爭建物占用系爭土地F、G部分屬160、168
    地號，重測前即為43-1、45-1地號土地，是上訴人辯稱李文
    夫就系爭建物占用其土地未曾為反對之意思，已非事實。再
    者，縱李林綉、李文德在被上訴人提起本件訴訟之前，未曾
    明確對上訴人自行興建系爭建物之行為予以干涉或表示反對
    乙節為真，然或因其法律知識不足，或因特定情誼關係而隱
    忍未發或有其他考量，原因不一而足，上訴人既未能舉證證
    明李林綉有同意其興建系爭建物，自難僅因李林綉、李文德
    之單純沉默，即遽認李林綉有同意上訴人興建系爭建物。且
    縱認李林綉確有於78年間同意上訴人興建系爭建物，然系爭
    土地為李文夫所有（見原審士簡調卷第7頁、原審卷第50至5
    1頁），李林綉並非系爭土地之所有權人，即使上訴人所稱7
    8年間系爭租約均由李林綉代理李文夫處理一事為真，則李
    文夫授權李林綉之權限範圍亦限於系爭租約相關事項，而不
    當然及於系爭土地之處分及使用等事項，從而，李林綉縱有
    為前開同意，然上訴人既未能舉證證明李林綉曾獲李文夫授
    權或有其他處分系爭土地之權限，被上訴人自不受該拘束，
    則上訴人抗辯其有權占用系爭土地B、F、G部分，為無理由
    。
　⒉系爭租約是否有三七五條例第16條第1、2項所定無效情形？
　⑴按承租人應自任耕作，並不得將耕地全部或一部轉租於他人
    ；承租人違反前項規定時，原訂租約無效，得由出租人收回
    自行耕種或另行出租，三七五條例第16條第1項、第2項分別
    定有明文。再按三七五條例第16條第1項所謂承租人應自任
    耕作，係指承租人應以承租之土地供自己從事耕作之用而言
    ；如承租人以承租之土地建築房屋居住或供其他非耕作之用
    者，均不在自任耕作之列，應構成同條第2項所定原訂租約
    無效之原因；又承租人固非不得在承租之土地上建築農舍，
    惟所謂農舍，係指以耕作為目的或為便利耕作所建之簡陋房
    屋，以供堆置農具、肥料或臨時休息之用，而非以解決承租
    人家族實際居住問題為其目的。如所建房屋係供居住之用，
    即與農舍有間（最高法院70年台上字第4637號判例、70年度
    台上字第4426號、83年度台上字第2636號判決意旨參照）。
    末按承租人應自任耕作，承租人違反此項規定時，原訂租約
    無效，即耕地承租人就承租耕地之一部不自任耕作，依三七
    五條例第16條第2項規定，其「全部」租約均歸於無效（最
    高法院99年度台上字第339號判決意旨參照）。又所謂原訂
    租約無效，係指原訂租約於承租人有不自任耕作情事時，原
    訂租約無待於另為終止表示，當然向後失其效力，租賃關係
    因而歸於消滅而言（最高法院80年台再字第15號判例、95年
    度台上字第1911號、80年度台上字第1882號判決意旨參照）
    。另承租人應自任耕作，違反時，原訂租約無效，此觀三七
    五條例第16條第1項、第2項規定自明。所謂原訂租約無效，
    係指原訂租約於承租人有不自任耕作情事時，當然向後失其
    效力，租賃關係因而消滅而言。縱當事人依同條例第6條第1
    項、第22條規定續訂租約，出租人並收取租金，亦不能使業
    已無效之原訂租約回復其效力（最高法院104年度台上字第1
    30號判決意旨亦可參照）。
　⑵上訴人抗辯：伊基於系爭租約有權占用141地號土地；被上訴
    人則主張：如附圖編號A至D所占用之141地號土地，雖為系
    爭租約之範圍，然附圖編號A至D均非為便利耕作或以耕作為
    目的所建之農舍，即有一部不自任耕作之情，系爭租約應全
    部歸於無效，上訴人占用141地號土地部分，即無法律上權
    源等語。查系爭土地Ａ至Ｄ上之地上物位於35-2地號土地內，
    而35-2地號分割自35地號土地，同時併入35-1地號土地，重
    測後為141地號土地，經兩造不爭執而認定如前，堪認系爭
    土地A至D部分之地上物位於系爭租約租賃標的35-1地號（即
    重測後141地號）土地範圍內，而依附圖及上訴人所提出系
    爭建物之房屋室內格局圖及照片（見本院卷㈡第49至57頁）
    ，可見系爭建物乃由附圖編號B、F、G共同組成、總面積合
    計高達179.79平方公尺（計算式：65.06＋102.29＋12.44＝179
    .79），結構為磚造，室內空間除設有農具及雜物間外，另
    設有客廳、餐廳、廚房及4間房間，室內家具擺設、佈置均
    與一般住家無異，堪認系爭建物應係作為住家使用，非係以
    耕作為目的或為便利耕作所建之簡陋房屋，以供堆置農具、
    肥料或臨時休息之用，揆諸前揭規定與說明，上訴人就141
    地號土地其中屬於系爭租約標的之部分土地（即系爭土地B
    部分）有未自任耕作之情事，應堪認定。
　⒊綜上，上訴人未能舉證證明係經得土地所有權人同意而興建
    系爭建物，且上訴人就系爭租約範圍內之141地號之部分土
    地有未自任耕作之情形，系爭租約因此而無效，上訴人即無
    合法占用系爭土地之權利，被上訴人為系爭土地之所有權人
    ，本於民法第767條第1項前段、中段之規定請求上訴人應將
    系爭地上物拆除，返還系爭土地甲部分，即屬有據，應予准
    許。
　㈢被上訴人依民法第179條，請求上訴人返還相當租金之不當得
    利，有無理由？
　⒈按無法律上之原因而受利益，致他人受損害者，應返還其利
    益，民法第179條定有明文。無權占有他人房地，可能獲得
    相當於租金之利益（最高法院61年度台上字第1695號判決意
    旨參照）。次按城市地方房屋之租金，以不超過土地及其建
    築物申報總價額年息百分之10為限，而此項規定於租用基地
    建築房屋者亦得準用，土地法第97條第1項、第105條分別定
    有明文。又所謂土地價額係指法定地價而言；土地所有人依
    土地法所申報之地價為法定地價，除非土地所有權人未於公
    告期間申報地價者，才以公告地價百分之80為其申報地價，
    土地法第148條、土地法施行法第25條、平均地權條例第16
    條前段亦定有明文。
　⒉關於被上訴人得請求之不當得利數額之計算，業經原審判決
    綜合審酌系爭土地客觀情形後，認以系爭土地申報地價年息
    百分之3為適當，並詳載計算式如原判決第12頁所示，並有
    系爭土地自98年至107年之公告地價資料附卷可參（見原審
    卷第318至320頁），且兩造對於原審判決之計算均表示沒有
    意見（見本院卷㈡第74頁），本院此部分意見，除下述重測
    後土地面積減縮部分，應依減少後面積重新計算外，其餘與
    原判決相同，爰依民事訴訟法第454條第2項規定予以援用，
    不再贅述。而系爭土地A至D部分經重測後面積縮減為253.64
    平方公尺（計算式：89.06＋65.06＋78.02＋21.5＝253.64），
    依該占用之面積，被上訴人得按月請求上訴人返還無權占用
    相當於租金之損害金額為335元（計算式：253.64×660×80％×
    3％÷12＝335，元以下四捨五入），逾此部分之請求，則屬無
    據。至系爭土地F、G面積增加部分，未據被上訴人為聲明請
    求，本院無從為裁判，附此敘明。
五、綜上所述，被上訴人依民法第767條第1項前段、中段之規定
    ，請求上訴人將系爭地上物拆除，並將所占有之系爭土地甲
    部分返還被上訴人，另依民法第179條前段之規定，請求上
    訴人自106年1月10日起至返還141地號土地（即系爭土地A至
    D部分）之日止，每月給付被上訴人335元及自106年9月1日
    起至返還160地號土地（即系爭土地F部分）、168地號土地
    （即系爭土地G部分）之止日，依序按月給付255元、16元，
    洵屬有據，應予准許；逾此部分之請求，為無理由，應予駁
    回。從而，原審就關於系爭土地甲部分之請求超過上開應予
    准許部分，為上訴人敗訴之判決，自有未洽，上訴意旨指摘
    原判決此部分不當，求予廢棄改判，為有理由，爰由本院廢
    棄改判如主文第二項所示。至於上開應准許部分，原審為上
    訴人敗訴之判決，並無不合。上訴人仍執陳詞，指摘原判決
    此部分不當，求予廢棄改判，為無理由，應駁回其此部分上
    訴。
六、末查，35-1、43-1、45-1地號土地位於108年度淡水重測區
    範圍內，地籍圖重測後為141、160、168地號土地，重測前
    後土地範圍及面積均有些許差異等情，有土地登記第二類謄
    本及新北市淡水地政事務所110年9月17日函可稽（見本院卷
    ㈠第155至162、327至328頁）。原審判決附圖套繪於重測後
    之土地後，套繪結果如本判決之附圖（見本院卷㈠第355至35
    6頁），爰將原判決主文關於附圖、土地地段及地號之記載
    更正如主文第5項所示。
七、本件事證已臻明確，兩造其餘之攻擊或防禦方法及所用之證
    據，經本院斟酌後，認為均不足以影響本判決之結果，爰不
    逐一論列，附此敘明。
八、據上論結，本件上訴為一部有理由、一部無理由，依民事訴
    訟法第449條第1項、第450條、第79條，判決如主文。
中　　華　　民　　國　　111 　年　　11　　月　　8 　　日
                  民事第十四庭  
                      審判長法  官  周群翔
                            法  官  黃珮禎    
                            法  官  陳雯珊
正本係照原本作成。
如不服本判決，應於收受送達後20日內向本院提出上訴書狀，其
未表明上訴理由者，應於提出上訴後20日內向本院補提理由書狀
（均須按他造當事人之人數附繕本）上訴時應提出委任律師或具
有律師資格之人之委任狀；委任有律師資格者，另應附具律師資
格證書及釋明委任人與受任人有民事訴訟法第466 條之1第1項但
書或第2項所定關係之釋明文書影本。
中　　華　　民　　國　　111 　年　　11　　月　　9 　　日

  　　　　　　　　　　　　　書記官  陳亭如　
　　　　　　　　　　　　　　
附表：
原判決所載之土地地段及地號 重測後之土地地段及地號 新北市○○區○○○段○○○○段0000號 新北市○○區○○段000地號 新北市○○區○○○段○○○○段0000號 新北市○○區○○段000地號 新北市○○區○○○段○○○○段0000號 新北市○○區○○段000地號